【裁判字號】    98,簡上,15
【裁判日期】    980806
【裁判案由】    損害賠償
【裁判全文】
臺灣臺北地方法院民事判決              98年度簡上字第15號
上  訴  人    丙○○
被 上訴 人    甲○○
被 上訴 人    乙○○
上列當事人間請求損害賠償事件，上訴人對於民國97年12月月4
日臺灣臺北地方法院新店簡易庭97年度店簡字第1392號第一審判
決提起上訴，本院於民國98年7月23日言詞辯論終結，判決如下
：
    主  文
上訴駁回。
第二審訴訟費用由上訴人負擔。
    事實及理由
一、上訴人起訴主張：訴外人即上訴人之配偶李清香將其所有門
    牌號碼為臺北縣新店市○○街31巷12弄5號4樓之房屋（下稱
    系爭房屋），委託上訴人處理買賣事宜。上訴人遂以「售價
    淨得新臺幣（下同）300萬元，仲介服務費、土地增值稅由
    仲介吸收，出賣人不予負擔」之條件，委託全國不動產新和
    加盟店營業員即被上訴人乙○○、甲○○處理，並未簽有委
    託書。嗣後上訴人與買受人就系爭房屋以價金305萬元簽訂
    買賣契約，共分4期付款，買受人第一次於民國（下同）97
    年4 月22日付款30萬元，經仲介提取5萬元，同年5月22日第
    三次付款，買受人將30萬元支票分為兩紙，一紙105,092元
    ，作為繳稅金額，詎被上訴人竟不肯履行約定，拒絕給付稅
    金105,092元，致使上訴人應得之款項蒙受損失，為此依據
    民法第544條規定請求被上訴人退還稅款部分105,092元，及
    自起訴狀繕本送達翌日起至清償日止，按年息5％計算之利
    息。
二、被上訴人則以：上訴人委託被上訴人乙○○銷售系爭房屋時
    ，告知底價為300萬元實拿，不願負擔屋況維修之責任。被
    上訴人甲○○帶訴外人即系爭房屋買受人駱威宇看系爭房屋
    時，出價305萬元與上訴人斡旋時，被上訴人乙○○明確告
    知：買方出價305萬元，並再次與上訴人確認成交金額300萬
    元實拿，另5萬元為仲介服務費，上訴人並未提及增值稅須
    由買方或仲介負擔，在買賣成立簽約過程中，也未提及或要
    求記載於買賣合約約定事項中，上訴人直到交屋之後才提出
    ，自無理由要求賠償。並聲明：上訴駁回。
三、原審判決駁回上訴人之訴及假執行之聲請。上訴人對於原審
    判決不服，提起本件上訴，並為上訴聲明：(一)原判決關於駁
    回上訴人在第一審之訴及假執行之聲請暨命負擔訴訟費用部
    分之裁判均廢棄。(二)第1項廢棄部分，被上訴人應給付10萬
    5,092元，並自起訴狀繕本送達翌日起至清償日止，按年息5
    ％計算之利息。被上訴人則為答辯聲明：上訴駁回。
四、得心證之理由：
（一）按，受任人處理委任事務受有報酬者，應以善良管理人之
      注意為之；又受任人因處理委任事務有過失，或逾越權限
      之行為所生之損害，對於委任人應負賠償之責，民法第53
      5條、第544條第1項分別定有明定。又按，當事人主張有
      利於己之事實者，就其事實有舉證之責任，民事訴訟法第
      277條前段定有明文。是民事訴訟如係由原告主張權利者
      ，應先由原告負舉證之責，若原告先不能舉證，以證實自
      己主張之事實為真實，則被告就其抗辯事實即令不能舉證
      ，或其所舉證據尚有疵累，亦應駁回原告之請求（最高法
      院17年上字第917號判例足資參照）。上訴人主張委託被
      上訴人銷售系爭房屋時，有口頭約定土地增值稅、仲介服
      務費上訴人不予負擔，由被上訴人吸收處理等情，既為被
      上訴人所否認，依民事訴訟法第277條前段規定，上訴人
      就此項有利於己之事實，應負舉證之責任。
（二）經查：證人李清香即上訴人之配偶於原審之證述情節（原
      審卷第36-37頁），僅能證明上訴人確實有告知被上訴人
      乙○○系爭房屋願意出售之價錢，並無法證明上訴人與被
      上訴人間曾達成「土地增值稅、仲介佣金應由被上訴人吸
      收處理」之合意。再者，另按李清香與買方駱威宇間訂立
      之不動產買賣契約第四條（下稱系爭契約，原審卷第24-2
      6頁），其買賣總價款明訂「新台幣參佰零伍萬元」，而
      「價款給付」之條件，並已明白標示各分期之付款項目：
      「簽約款：新台幣參拾萬元整」、「備證用印款：新台幣
      參拾萬元整」、「完稅款：新台幣參拾萬元整」、「尾款
      ：新台幣貳佰壹拾伍萬元整。」。再依系爭契約後附之「
      價款收付明細表」（原審卷第26頁、本審卷第22頁），亦
      載明各期給付之「收款性質」、「價款明細」、「收款人
      」、「價款金額」等，買受人所支付者，均已標示支票、
      發票日、號碼等等。上訴人於原審已自認「首次4月22日
      付款30萬元、仲介員提取5萬元。」（原審卷第3頁），若
      上訴人與被上訴人約定「仲介費用由被上訴人自行吸收」
      ，何以於付款之始即給付5萬元仲介費與被上訴人？再查
      於97年5月22日第三期「完稅款」欄，亦特別記載支票帳
      號及性質：I0000000（土增稅）、I0000000（賣方），並
      分別標示金額：新台幣105,092元、194,908元，所附之支
      票影本亦載有「土增稅、to賣方」（原審卷第28頁），足
      見本件買方給付價金予上訴人時，確實已依據系爭契約將
      各階段應給付之金額數目、用途等如期給付。再者，兩造
      若約定土地增值稅應由被上訴人負擔，何以於第三階段上
      訴人收受「完稅款參拾萬元」時，竟未對該張不足30萬元
      之支票表示意見？足見此係為上訴人便利繳納土地增值稅
      而為開立支票之方式，上訴人雖主張當時詢問被上訴人乙
      ○○、其回答：交付尾款時再補足云云。惟查：97年6月
      10日辦理交付尾款以及交屋事宜時，上訴人對於買主提出
      之215萬元支票既已收受，並簽有「交屋結算明細」一紙
      （原卷第32頁），其中更載明「房屋稅1,531元/年、、、
      、買方負擔。」「地價稅470元/年、、、、賣方負擔。」
      ，益足證明關於稅款之負擔，上訴人顯然明知其情事，否
      則此時何以將房屋稅與地價稅分別標示由買方及賣方負擔
      ？足見上訴人主張與被上訴人約定土地增值稅由被上訴人
      負擔顯與事實不符。
（三）再查：系爭買賣契約第四條第一項「完稅款」欄後有記載
      「於土地增值稅、契稅稅單核下後，經承辦地政士通知日
      起三日內，甲方（即買方）支付完稅款，同時雙方應依約
      繳清稅款。」亦即，此處「完稅」之意義，乃買賣雙方依
      契約約定繳納應負擔之稅額，又本條最末列有「土地增值
      稅申請」欄，上訴人亦有勾選「自用（一人一生一次）」
      ，若簽約時確實有約定土地增值稅由被上訴人（仲介者）
      負擔，亦應會在此做標示或記載，惟本件買賣契約上並無
      此特別書面記載或約定。又依系爭買賣契約書第十條第3
      款約定：「土地增值稅、塗銷登記代辦費悉歸乙方（即出
      賣人李清香）負擔」（原審卷第24頁），上訴人亦自承：
      簽約時有去、每一期繳納多少錢在契約中都已看過（本院
      卷第60 頁）。若兩造針對「土地增值稅由被上訴人負擔
      」此種顯然與契約內容不符之意思表示，衡情應會特別要
      求以書面記載以為憑証，然系爭契約並未有此等增刪更正
      之記載，亦即上訴人顯然無法舉證已與被上訴人約定土地
      增值稅應由被上訴人負擔，亦無法證明被上訴人乙○○有
      同意於交付尾款時願補足土地增值稅之情事，其主張自不
      足採。
（四）再查，買賣契約為出賣人、買受人雙方簽訂，仲介者僅於
      簽約前撮合雙方訂約機會、並代為斡旋交涉，依一般交易
      常情及經驗法則，實難會有介入買賣契約中、竟而代替出
      賣人繳交土地增值稅之情事。況本件上訴人亦自承：「實
      拿三佰萬，其他我不管。」，亦即認為超出三百萬部分屬
      於仲介費用，則何以被上訴人竟會收取區區五萬元之仲介
      費、而需再度付出10萬多元之土地增值稅？顯然與交易常
      情及經驗法則不符，上訴人所舉證據實無法證明兩造間確
      有「土地增值稅由被上訴人負擔」之合意。又查，依據證
      人即買受人駱宇威以及付款人駱王碧蓮到庭之證詞可知，
      簽約時並未就「增值稅由誰負擔」之事做特別之約定，是
      代書要求把支票開成兩張，付款過程亦未有聽屋主（即上
      訴人）有任何意見（本審卷第45-1、45-2頁）。至上訴人
      陳述未見過買受人本人、系爭契約書是被上訴人作為圖利
      騙取金錢之工具云云，衡情與本案判斷無關，且上訴人復
      未提出其他證據證明被上訴人有答應負擔土地增值稅部份
      ，抑或處理事務有何過失之情事，則上訴人依民法第544
      條規定，主張被上訴人應返還上訴人土地增值稅105,092
      元及法定利息云云，即屬無據，自不足取。
五、綜上所述，上訴人請求被上訴人賠償上訴人105,092元並自
    起訴狀繕本送達翌日起至清償日止，按年息5％計算之利息
    ，為無理由，應予駁回。原審就此部分為上訴人敗訴之判決
    ，及駁回其假執行之聲請，並無不合。上訴意旨指摘原判決
    不當，求予廢棄改判，為無理由，應駁回其上訴。
六、本判決之基礎已臻明確，兩造之其餘攻擊防禦方法及舉證，
    核與判決無影響，毋庸一一論列，並此敘明。
七、據上論結，本件上訴為無理由，依民事訴訟法第436條之1第
    3項、第449條第1項、第78條，判決如主文。
中    華    民    國    98    年    8    月    6    日
                 民事第四庭    審判長法  官  周祖民
                                     法  官  賴武志
                                     法  官  張瑜鳳
以上正本係照原本作成
不得上訴。
中    華    民    國    98    年    8    月    6    日
                                     書記官  羅元秀


司法院資訊處製作；財團法人民間司法改革基金會備份。
